【裁判字號】    98,訴,335
【裁判日期】    990426
【裁判案由】    拆除地上物等
【裁判全文】
臺灣屏東地方法院民事判決               98年度訴字第335號
原      告  丁○○○
訴訟代理人  戊○○
            湯瑞科律師
被      告  乙○○
訴訟代理人  丙○○
            吳澄潔律師
上列當事人間請求拆除地上物等事件，本院於民國99年4 月12日
言詞辯論終結，判決如下：
    主  文
被告承租原告所有坐落屏東縣屏東市○○段十六之二地號土地，
面積四十五平方公尺，自民國九十八年九月二十三日起租金定為
每年依上開土地申報地價總額年息百分之八計算，被告應自民國
九十九年九月二十三日起按年給付當年度之租金給原告。
被告應給付原告新台幣壹拾陸萬貳仟元，及自民國九十八年九月
二十三日起至清償日止，按週年利率百分之五計算之利息。
原告其餘之訴駁回。
訴訟費用由被告負擔百分之二十三，餘由原告負擔。
本判決第二項得假執行。但被告如以新台幣壹拾陸萬貳仟元為原
告預供擔保，得免為假執行。
原告其餘假執行之聲請駁回。
    事實及理由
一、按訴狀送達後，原告不得將原訴變更或追加他訴，但請求之
    基礎事實同一者，不在此限，民事訴訟法第255 條第1 項第
    2款定有明文。原告起訴原請求被告應將坐落屏東市○○段
    16-2地號土地（下稱系爭土地）上面積45平方公尺之地上物
    拆除，並將系爭土地返還原告。嗣於民國98年10月29日言詞
    辯論期日更正聲明先位請求：被告應將系爭土地上如附圖
    所示16-2號面積45平方公尺地上物拆除，並將系爭土地返還
    原告、被告應給付原告新台幣（下同）702,000 元，及自
    98年9 月23日起至清償日止，按年息5%計算之利息、被告
    應自98年9 月23日起至返還系爭土地之日止，按月給付原告
    11,700元、願供擔保請准宣告假執行；備位請求：兩造
    間就系爭土地租賃期間之租金數額，定為每年依系爭土地公
    告現值總價年息10％計算，每年分12個月平均支付，被告應
    自98年10月23日起按月給付當月之租金給原告、被告應給
    付原告702,000 元，及自98年9 月23日起至清償日止，按年
    息5 ％計算之利息，並願供擔保，請准宣告假執行。核其性
    質雖屬訴之追加，但原告先後請求之主要爭點在於被告占有
    系爭土地有無正當權源，並附帶請求給付租金或相當於租金
    之不當利益，請求之基礎具有關連性及同一性，且證據資料
    之利用上亦有一體性，依訴訟經濟原則，宜利用同一訴訟程
    序審理，藉以一次解決本件之紛爭，揆諸首揭規定，應予准
    許，合先敘明。
二、原告主張略以：
  (一)系爭土地為原告自62年11月14日買受登記迄今，原告為所有
    權人，原告雖曾與訴外人郭照雄間就系爭土地達成買賣之合
    意，且由原告出具「土地使用權同意書」給郭照雄在系爭土
    地上建造房屋，惟因郭照雄嗣後一再遲延支付買賣價金，且
    亦不繳納土地增值稅，原告屢經催促，仍不獲郭照雄置理，
    原告不得已，遂將系爭土地之買買契約解除，此有當時承辦
    系爭土地移轉登記案件之訴外人即代書陳主賜於86年11月18
    日所寄發給原告及郭照雄之存證信函可憑。系爭土地之買賣
    契約既經解除，郭照雄當時所建造之房屋雖仍繼續占用糸爭
    土地，但已成無權占有，因此被告雖自法院拍賣取得坐落系
    爭土地上同段1280建號即門牌號碼屏東市○○路475 號房屋
    （下稱系爭建物）之所有權，亦不可能使原屬無權占有之情
    形轉變為有權占有，亦即被告之占有權利不可能大於郭照雄
    ，郭照雄尚且無法對原告主張有權占有，則被告自更無從對
    原告主張為有權占有系爭土地。退步言，縱認定原告同意郭
    照雄得繼續使用系爭土地，但此僅屬原告與郭照雄間之契約
    關係，與被告並無任何關連，縱被告嗣後取得系爭房屋之所
    有權，依法仍不當然取得郭照雄使用系爭土地之權利，郭照
    雄得使用系爭土地之權利，本係基於土地所有權人即原告之
    同意，而此項同意充其量僅止於郭照雄本人而已，在原告未
    另行同意被告得使用系爭土地前，郭照雄本人亦無權將使用
    系爭土地之權利讓與任何人，自當然包含被告在內。故不論
    郭照雄是否有權使用系爭土地，被告依法均無權使用系爭土
    地。被告既無權使用系爭土地，自屬無權占有，原告自得請
    求被告拆屋還地。被告雖抗辯：原告當初即同意提供系爭土
    地作建築房屋之基地使用，有原告出具之「土地使用權同意
    書」為憑，而系爭建物之前手郭照雄才可以合法申領建造執
    照、使用執照及嗣後之保存登記，如今原告反悔提出本件拆
    屋還地訴訟，應無理由，應受其先前所出具「土地使用權同
    意書」之拘束等語，但所謂「原告應受其先前所出具「土地
    使用權同意書」之拘束？充其量亦僅止於郭照雄本人而已，
    被告如何繼受郭照雄之權利而得繼續享有「土地使用權同意
    書」之利益？且被告經法院拍賣取得系爭建物，並未及於系
    爭土地，甚為明顯。事實上，正因為系爭建物已無權繼續使
    用系爭土地，故系爭建物難以拍賣，被告最後以極低之價格
    買受系爭建物，卻藉口有合法權利為由，企圖永久無償使用
    系爭土地，自無任何足以保護之信賴利益可言。又系爭建物
    面臨屏東市○○路，係屬店舖，足以作為營利使用，因此其
    土地租金不應受土地法第105 條及第97條規定之限制。而系
    爭土地之公告現值總價即達1,404,000 元，以年息10％為計
    算依據，每年租金即為140,400 元。被告自93年9 月23日因
    法院拍賣而取得系爭建物之所有權，至98年9 月22日止，即
    已無權占用系爭土地5 年時間，原告自得請求此期間相當於
    租金之不當得利702,000 元及法定遲延利息；且被告亦應自
    98 年9月23日起至返還系爭土地之日止，按月給付相當於租
    金之不當得利為每月11,700元給原告。
  (二)退萬步言，如為考量房屋之使用利益而認定被告並非無權占
    有，但系爭土地既非被告所有，被告亦不願買受，則充其量
    類推適用民法第425 條之1 規定，亦僅得推定兩造間有租賃
    關係存在，而兩造已對簿公堂，顯然對租金數額已無法達成
    協議，爰請求依法定之。關於租金之數額，原告亦請求依前
    述不當得利計算方式即系爭建物面臨屏東市○○路，係屬店
    舖，足以作為經營商業之營利使用。系爭土地之公告現值總
    價達1,404,000 元，以年息10％為計算依據，年租金即為14
    0,400 元，因被告自93年9 月23日即因法院拍賣而取得系爭
    建物之所有權，則至98年9 月22日止，即已租用系爭土地5
    年時間，原告自得請求此期間所產生之租金共為702,000 元
    及法定遲延利息。又因租金數額常隨時間不同而需作適度之
    調整，因此請求以系爭土地之每年公告現值總價10％作為計
    算依據，俾符公平。但因租金之給付仍以每月支付為宜，故
    請求被告應自98年10月23日起按月給付租金給原告。
  (三)基上，先位聲明：被告應將系爭土地上如附圖所示16-2號
    面積45平方公尺地上物拆除，並將系爭土地返還原告、被
    告應給付原告702,000 元，及自98年9 月23日起至清償日止
    ，按年息5%計算之利息、被告應自98年9 月23日起至返還
    系爭土地之日止，按月給付原告11 ,700 元、願供擔保請
    准宣告假執行；備位聲明：兩造間就系爭土地租賃期間之
    租金數額，定為每年依系爭土地公告現值總價年息10％計算
    ，每年分12個月平均支付，被告應自98年10月23日起按月給
    付當月之租金給原告、被告應給付原告702,000 元，及自
    98年9 月23日起至清償日止，按年息5 ％計算之利息，並願
    供擔保，請准宣告假執行。
三、被告則以：被告是經由法院拍賣買受系爭建物，且原告請求
    拆除之系爭建物，是合法向屏東縣政府請領建造執照而興建
    完成，並已核發使用執照及辦理保存登記。是以原告既已出
    具「土地使用權同意書」，自應受該同意書之拘束，現原告
    反悔提起本件訴訟，應無理由。先假設原告當初係以使用借
    貸之法律關係提供系爭土地，則使用借貸之初並無禁止轉讓
    基地上所建房屋之特約，自仍應認原告於出借系爭土地之初
    即已同意該使用權得隨同房屋移轉而由被告繼續使用系爭土
    地至系爭建物不堪使用之時，故被告占用系爭土地即有合法
    之權源。被告之前手郭照雄若係基於使用借貸關係而使用系
    爭土地並興建系爭建物，然土地之使用借貸關係，於具體個
    案上尚需斟酌當事人間之意思、交易情形及房屋使用土地情
    形之狀態等一切情狀，如認土地所有權人行使所有權，違反
    誠信原則或公共利益或以損害他人為主要目的，仍應駁回其
    請求，最高法院95年度第16次民事庭會議決議可資參照。本
    件系爭土地已由原告同意提供給建商作為建築基地，並由被
    告之前手郭照雄使用將近2 、30年以上，始由被告經法院拍
    賣買受系爭建物及所坐落之部分土地，結果原告在將近30年
    後才提起本件訴訟，嚴重損害社會經濟、違反誠信原則及權
    利濫用。故被告占用系爭土地有正當權源，原告自無權請求
    拆屋還地。再者，如有定租金之必要，因系爭土地鄰近屏東
    市郊區，工商繁榮程度不高，被告亦僅為單純住家使用，系
    爭土地亦非系爭建物所坐落之唯一土地，其價值不高，應從
    低審酌等語資為抗辯。並聲明：(1)原告之訴駁回。(2)如受不
    利判決，願供擔保，請准免為假執行之宣告。
四、兩造經本院整理下列不爭執事項並協議簡化爭點，結果如下
    ：
  (一)系爭土地現為原告所有，其上之系爭建物現為被告所有並由
    被告占有。
  (二)原告曾於70年間提供系爭建物建造執照檔卷卷附之「土地使
    用權同意書」。
  (三)被告係於93年9 月23日因系爭建物遭強制執行拍賣而取得系
    爭建物所有權。
五、兩造爭執事項為：(1)被告所有系爭建物是否無權占用系爭土
    地？(2)如非無權占有，被告應否給付原告租金？及其數額為
    何？經查：
  (一)先位請求部分：
  1.按以不動產為標的之債權行為，除法律另有規定外，固僅於
    特定人間發生法律上之效力（對人效力之債權相對性），而
    非如物權行為，以登記為公示方法使第三人得知悉之狀態下
    ，並以之作為權利取得、喪失、變更之要件，俾保護善意第
    三人，而對任何第三人均發生法律上之效力（對世效力之物
    權絕對性）。惟特定當事人間倘以不動產為標的所訂立之債
    權契約，其目的隱含使其一方繼續占有該不動產，並由當事
    人依約交付使用，其事實為第三人所明知者，縱未經以登記
    為公示方法，因已具備使第三人知悉該狀態之公示作用，自
    應與不動產以登記為公示方法之效果等量齊觀，並使該債權
    契約對於受讓之第三人繼續存在，此乃基於「債權物權化」
    法理所衍生之結果，觀之民法第425條第1項規定：「出租人
    於『租賃物交付後，承租人占有中』，縱將其所有權讓與第
    三人，其租賃契約，對於受讓人仍繼續存在」，特揭櫫「租
    賃物交付後，承租人占有中」等公示作用之文字，並參照司
    法院釋字第349號解釋文、理由書暨協同意見書、部分不同
    意書、不同意見書及最高法院48年台上字第1065號判例意旨
    自明（最高法院97年台上字第1729號裁判意旨參照）。次按
    權利固得自由行使，義務本應隨時履行，惟權利人於相當期
    間內不行使其權利，並因其行為造成特殊之情況，足引起義
    務人之正當信任，認為權利人已不欲行使其權利，或不欲義
    務人履行其義務，於此情形，經盱衡該權利之性質、法律行
    為之種類、當事人之關係、經濟社會狀況、當時之時空背景
    及其他主、客觀等因素，綜合考量，依一般社會之通念，可
    認其權利之再為行使有違「誠信原則」者，自得因義務人就
    該有利於己之事實為舉證，使權利人之權利受到一定之限制
    而不得行使，此源於「誠信原則」，實為禁止權利濫用，以
    軟化權利效能而為特殊救濟形態之「權利失效原則」（最高
    法院97年台上字第950 號裁判意旨參照）。
  2.本件被告抗辯原告應受其所出具之「土地使用權同意書」拘
    束一情，雖為原告所否認，惟據證人甲○○證述：原告曾與
    我先生許金城（已歿）合建房屋，許金城生前是從事營造業
    ，當初合建的內容是原告提供土地，許金城就蓋五層樓的房
    屋給原告，建案地點是在屏東市○○路整排的房子，其它地
    主所談的合建條件也都是提供土地，而由許金城蓋房子給他
    們，整排的房子蓋好後，有些地主有辦理土地所有權移轉登
    記，有些則沒有，郭照雄也曾向我們買土地及房屋，後來我
    們將門牌號碼屏東市○○路465 號房屋蓋好給原告，但是原
    告就是不願移轉土地所有權，並曾對許金城提起訴訟等語（
    本院卷第116- 118頁），核與卷附「土地使用權同意書」（
    本院卷第55頁）確為多數地主提供土地以建造房屋之事實相
    符，顯然原告於70年間提供「土地使用權同意書」之目的係
    因與建商合建房屋，欲取得門牌號碼屏東市○○路465 號房
    屋之故，並非僅是無償提供系爭土地，則原告於提供「土地
    使用權同意書」供建築房屋初始，即已依合建契約交付系爭
    土地而喪失對於系爭土地占有之事實，應堪認定，又系爭建
    物是申領合法建造執照建造完成，並非違章建築，亦有屏東
    縣政府建造執照檔卷可參，是占有系爭土地之權利外觀當可
    認即屬占有系爭建物之人，是以，被告經由法院拍賣而取得
    前手郭照雄占有之系爭建物，因占有系爭土地權利外觀之公
    示方法已足使第三人知悉為占有系爭建物之人，揆諸上揭裁
    判所揭櫫之「債權物權化」法理，自應認原告仍應受其所出
    具之「土地使用權同意書」之拘束。況原告係早於70年間即
    提供系爭土地作為建築使用，姑不論原告與建商許金城關於
    合建契約之糾紛或嗣後與郭照雄買賣系爭土地之糾紛，相較
    於原告提起本件拆屋還地訴訟距系爭建物建造完成已逾20年
    ，而原告喪失系爭土地占有之事實同逾20年，且系爭建物是
    在系爭土地上合法建造完成，自足使第三人相信原告已不欲
    行使回復占有系爭土地之權利，揆諸前揭裁判意旨，應可認
    原告行使民法第767 條第1 項規定之權利，請求被告拆屋還
    地，顯違反誠信原則，是被告抗辯原告無權請求拆屋還地一
    情，顯非無據。
  (二)備位請求部分：
  1.按租用基地建築房屋，承租人房屋所有權移轉時，其基地租
    賃契約，對於房屋受讓人，仍繼續存在，民法第426 條之1
    定有明文。查本件原告係因合建契約而提供系爭土地，並出
    具「土地使用權同意書」，而應受「土地使用權同意書」之
    拘束，被告並非無權占用系爭土地一情，已如前述，又現行
    民法並未明文規範被告於經法院拍賣取得系爭建物而占用系
    爭土地之情形，兩造間就系爭土地應成立何種法律關係？惟
    考諸原告提供系爭土地供建築之目的，係基於有償之合建契
    約，系爭建物亦是基於合建契約而得占有使用系爭土地，而
    民法第426 條之1 規定之立法理由同屬避免基地所有權人請
    求拆屋還地，有害社會經濟之安定與土地之利用，且該條同
    以建物所有權人占有使用土地之公示狀態，作為基地租賃契
    約對於房屋受讓人繼續存在之適用要件，與前述「債權物權
    化」法理相同，本諸「相類事務，應為相同處理」之原則，
    是以，本件被告所有系爭建物占用系爭土地，應類推適用民
    法第426 條之1 規定，於被告取得系爭建物之際，兩造就系
    爭土地應成立基地租賃契約。兩造就租金數額既無法協議，
    本院自非不得審酌一切情況以定其數額。
  2.按土地法第105條準用同法第97條第1項規定，城市地方土地
    之租金，以不超過土地申報總價額年息10%為限，所謂土地
    總價額，係以法定地價為準，土地法施行法第25條定有明文
    。而法定地價，依土地法第148 條規定，係土地所有人依該
    法規定所申報之地價。又所謂年息10% 為限，乃指基地租金
    最高限額而言，並非必須照申報價額年息10% 計算之，除應
    斟酌不動產之價值、所處位置及其四周工商業繁榮情形，暨
    與鄰地租金為比較外，更應注意承租人利用該租賃物之經濟
    價值與所得之利益（最高法院46年台上字第855 號判例、88
    年台上字第3331號判決意旨可資參照）。查被告所有之系爭
    建物係坐落在系爭土地與同段11、15地號土地，系爭建物為
    四層樓房，頂樓加蓋鐵皮，有地下室，並無懸掛招牌，亦未
    作商業使用，而系爭土地臨中正路，附近建物林立，街道整
    齊，交通便利，業據本院會同屏東縣屏東地政事務所人員勘
    驗屬實，並製有勘驗筆錄及複丈成果圖各1 份，復有原告所
    提之照片3 張在卷可參（本院卷第79-85 、92-94 頁）。爰
    審酌被告承租之系爭土地位置臨道路，出入方便，交通堪稱
    便利，而被告承租系爭土地僅作自用住宅，並無商業使用，
    佐以目前社會經濟景氣非佳等情狀，認系爭土地之租金應以
    每年申報地價（按指地政機關舉辦規定地價或重新規定地價
    時，土地所有權人在公告期間內自行申報之地價）8%計算為
    相當，復參酌系爭土地93年迄今之公告地價均為每平方公尺
    9,000 元，有屏東縣屏東地政事務所99年3 月12日屏所地三
    字第0990002602號函可稽（本院卷第113 頁），據此計算，
    每年租金應為32,400元【計算式：9,000 ×45×8%＝32,400
     】 。末查，被告自93年9 月23日即經法院拍賣取得系爭建
    物，於斯時即負有給付租金之義務，至98年9 月22日即已租
    用5 年，原告自得請求被告給付該期間之租金合計162,000
    元（32,400×5 ＝162,000 ），及自98年9 月23日起之法定
    遲延利息。再者，房屋得使用之年限恆久，復參酌民法第44
    0 條第3 項規定，租用建築房屋之基地，遲付租金之總額，
    達二年之租額時，出租人始得終止租約，故應以每年期間屆
    滿時支付租金為適當，併此敘明。
六、綜上所述，被告占用系爭土地並非無權占有，兩造於93年9
    月23日就系爭土地應成立租賃契約，業如前述，從而，原告
    依民法第767條第1項規定，先位請求被告應將系爭土地如附
    圖所示16-2號面積45平方公尺地上物拆除，並將系爭土地返
    還原告、又應給付原告相當於租金之不當利益702,000元，
    及自98年9月23日起至清償日止按年息5%計算之利息、並應
    自98年9 月23日起至返還系爭土地之日止，按月給付原告11
    ,700元，即無理由，應予駁回。備位請求系爭土地租賃期間
    之租金數額，定為依系爭土地申報地價年息8%計算，被告應
    自99年9 月23日起按年給付租金給原告，並依兩造間基地租
    賃契約請求被告給付5 年租金共計162,000 元，及自98年9
    月23日起至清償日止，按年息5%計算之利息，洵屬有據，應
    予准許，至逾此部分之請求，為無理由，應予駁回。
七、本件原告勝訴部分，所命被告給付之金額未逾500,000元，
    爰依民事訴訟法第389條第1項第5款規定，併依職權宣告假
    執行，又被告陳明願供擔保請求宣告免為假執行，核無不合
    ，爰酌定相當之擔保金額准許之。至原告敗訴部分，其假執
    行之聲請已失所附麗，應予駁回。
八、本件事證已臻明確，兩造其餘攻擊防禦方法，核與本案之判
    決結果不生影響，自勿庸一一審酌論列。
九、訴訟費用負擔之依據：民事訴訟法第79條。
中    華    民    國    99    年    4     月    26    日
                        民事第二庭  法  官  陳威宏
正本係照原本作成。
如不服本判決，應於收受送達後20日內向本院提出上訴書狀，其
未表明上訴理由者，應於提出上訴後20日內向本院補提理由書狀
（均須按他造當事人之人數附繕本）。
中    華    民    國    99    年    4     月    27    日
                                    書記官  陳勃諺

司法院資訊處製作；財團法人民間司法改革基金會備份。
